臺灣高等法院臺中分院民事判決　　　　　 99年度上字第208號
上　訴　人　趙守仁
訴訟代理人　郭賢傳　律師
被 上訴 人　日昇生物科技股份有限公司
法定代理人　林厚志
訴訟代理人　盧兆民　律師
上列當事人間給付貨款事件，上訴人不服臺灣臺中地方法院民國
99年5月3日98年度訴字第1931號第一審判決，提起上訴，本院於
100年3月22日言詞辯論終結，判決如下：
    主  文
原判決關於命上訴人給付被上訴人超過新台幣肆佰壹拾捌萬柒仟
參佰伍拾柒元本息部分暨該部分假執行之宣告並訴訟費用之裁判
均廢棄。
上廢棄部分，被上訴人在第一審之訴及假執行之聲請均駁回。
其餘上訴駁回。
第一、二審訴訟費用由上訴人負擔百分之九十三，餘由被上訴人
負擔。
    事實及理由
一、被上訴人主張：
    被上訴人於民國95年7月1日起至98年6月30日止，將座落在
    台中市霧峰區○○○段地號639之3、657之2、657之4、657
    之5號土地上之菇舍，與座落在台中市霧峰區○○○段地號
    642 之1、643號土地上之溫室出租予上訴人，約定租金每月
    新台幣（下同）15萬元。惟上訴人自97年1月起即未給付租
    金，經被上訴人於97年7月28日寄發律師信函催繳後，上訴
    人僅再支付97年1月至3月份之租金45萬元，迄今仍積欠被上
    訴人97年4月至98年6月份，合計15個月租金225萬元。又兩
    造於租賃契約書附帶條款約定，上訴人積欠被上訴人貨款計
    389 萬4957元，每月須返還8萬元，惟迄今上訴人仍積欠244
    萬2957元未付，扣除上訴人於98年4月間所給付20萬5600元
    ，上訴人尚欠被上訴人租金及貨款合計448萬7357元，爰本
    於租賃契約書之法律關係，聲明請求判決上訴人給付上開金
    額，並陳明願供擔保，請准宣告假執行。
二、上訴人則以：
  (一)其於95年7月1日起向被上訴人承租菇舍與溫室，由於承租標
    的物設備簡陋，上訴人一直無法賺錢，無力支付租金，至97
    年元月間上訴人向被上訴人表示擬不續租，由於菇舍、溫室
    係特殊設施，如上訴人不予續租，被上訴人尋找他人承租並
    非易事，被上訴人遂與上訴人口頭約定，要上訴人尋找他人
    前來承租，於他人承租前，雙方租金金額、給付方式再另行
    議定。上訴人接受被上訴人提議，故未搬遷離去，迄98年上
    訴人之兄趙守嚴有菌種須有地方存放，上訴人向被上訴人所
    屬員工張婉馨洽詢，張婉馨向上訴人表示，上訴人或趙守嚴
    須支付至98年6月30日止租賃期間屆滿之租金45萬元，另菇
    舍、溫室所在土地之租金亦應一併支付，雙方達成協議，上
    訴人遂於98年元月間交付趙守嚴簽發面額45萬元之支票予被
    上訴人所屬員工張婉馨或陳美英，另於98年4月16日、98 年
    4月27日分別將土地租金合計205600元支付予被上訴人所屬
    員工陳美英，上訴人依約將上開租金支付予被上訴人，上訴
    人已無積欠被上訴人任何租金。
  (二)租賃契約書附帶條款雖記載：「因乙方（即上訴人）另積欠
    甲方（即被上訴人）貨款共計389萬4957元整，乙方每月應
    攤還新台幣8萬元整，並應依本合約訂定方式分期攤還。本
    契約終止日前2個月，乙方需將剩餘積欠甲方貨款以即期支
    票支付（支票金額應為101萬4957元整）」，惟該附帶條款
    係為「窗飾」被上訴人財務報表所簽訂，實則兩造未曾發生
    買賣法律關係，依民事訴訟法第277條規定，應由被上訴人
    就兩造間有買賣貨物之事實，負舉證之責任。
  (三)本件租賃標的為菇舍及溫室，惟上訴人自契約成立僅使用菇
    舍範圍，並無使用溫室範圍，被上訴人於97年間將溫室拆除
    ，夷為平地，租金之計算即不得以15萬元計算，又本件請求
    權時效已完成。聲明：駁回被上訴人之訴及假執行之聲請，
    並陳明如受不利判決，願供擔保，請准宣告免為假執行。
三、本件第一審對於被上訴人之請求，判決全部勝訴，上訴人聲
    明不服求為廢棄並駁回被上訴人在第一審之訴及假執行之聲
    請。被上訴人則求為判決駁回上訴。
四、本院審理之結果：
  (一)被上訴人主張於95年7月1日起至98年6月30日止，將座落在
    台中市霧峰區○○○段地號639之3、657之2、657之4、657
    之5號土地上之菇舍，與座落在台中市霧峰區○○○段地號
    642之1、643號土地上之溫室出租予上訴人之事實，業據其
    提出菇舍與溫室租賃契約書（下稱系爭契約書）1份為證，
    並為上訴人所不爭執，此部分事實，堪信為真實。又上訴人
    抗辯已於98年元月給付租金45萬元、98年4月16日、98年4月
    27日合計交付被上訴人20萬5600元之事實，業據其提出上訴
    人簽收表等件為證，並為被上訴人所不爭執，此部分事實，
    亦堪信為真實。至被上訴人主張上訴人現仍積欠被上訴人租
    金及貨款合計448萬7357元，則為上訴人所否認，並以前詞
    置辯。經查：
    1.上訴人抗辯其於95年7月1日起向被上訴人承租菇舍與溫室
      ，由於承租標的物設備簡陋，上訴人一直無法賺錢，無力
      支付租金，至97年元月間上訴人向被上訴人表示擬不續租
      ，由於菇舍、溫室係特殊設施，如上訴人不予續租，被上
      訴人尋找他人承租並非易事，被上訴人遂與上訴人口頭約
      定，要上訴人尋找他人前來承租，於他人承租前，雙方租
      金金額、給付方式再另行議定之事實，業據被上訴人所否
      認，且上訴人亦未舉證以實其事。而兩造所簽定之系爭契
      約書第2條約定：「租賃期限：自95年7月1日起，至98年6
      月30日止計參年。本租約期滿不續租，續租另訂租約。」
      、第3條第1項約定：「菇舍及溫室租金：每月15萬元整。
      」，足認上訴人與被上訴人所簽訂者，為長達3年之定期
      租賃契約，每月租金高達15萬元。是設若上訴人已於97年
      元月間與被上訴人合意終止系爭契約書，為避免被上訴人
      追討97年元月間至98年6月30日間，長達18個月，高達270
      萬之租金，理當要求兩造另立書面終止系爭契約，豈有如
      上訴人所辯，僅以口頭約定之理。是上訴人上開所辯，不
      足採信。
    2.又兩造所簽定之系爭契約書附帶條款約定：「因乙方（即
      上訴人）另積欠甲方（即被上訴人）貨款共計389萬4957
      元整，乙方每月應攤還8萬元整，並應依本合約訂定方式
      分期攤還。本契約終止日前2個月，乙方需將剩餘積欠甲
      方貨款以即期支票支付（支票金額應為新台幣101萬4957
      元整）」，明白表示上訴人積欠被上訴人貨款389萬4957
      元，契約文字並無不明之處。上訴人雖抗辯該附帶條款係
      為「窗飾」被上訴人財務報表所簽訂，實則兩造未曾發生
      買賣法律關係，亦即抗辯上開附帶條款係兩造通謀之虛偽
      意思表示，依民事訴訟法第277條規定，被上訴人應就此
      事實先負舉證之責任。查：上訴人以系爭租約附帶條款承
      認積欠被上訴人貨款，雙方並約明就該貨款每月給付8萬
      元，有系爭契約書可憑。其後，上訴人給付本件租金15萬
      元，連同該貨款8萬元，每月共給付23萬元，亦有上訴人
      給付之票據及簽收表可憑，且簽收表並經上訴人簽名於其
      上（見原審卷第34-37頁），足見上訴人確有積欠被上訴
      人貨款之事實，否則本件租金每月僅15萬元，何以上訴人
      需每月給付被上訴人23萬元。再者，簽收表上分列二筆金
      額為150000元及80000元（見同上卷第35-37頁），則8000
      0元應顯非租金，否則又何不記成一筆均列租金，而需另
      列一行，記為「應收款」，是該筆金額80000元為貨款金
      額，應屬無疑。況上訴人給付每月23萬元之期間，係自95
      年7月起，直至96年12月止，共長達18個月，故上訴人抗
      辯未積欠被上訴人貨款云云，顯屬無據。
    3.另上訴人抗辯被上訴人於97年1月間將溫室拆除，夷為平
      地，業據被上訴人所否認，且上訴人亦未舉證以實其說。
      再核閱卷附之台中地檢署98年度他字第5053號上訴人毀損
      案件偵查卷宗，並無載明被上訴人係在97年1月自行將溫
      室拆除。另依被上訴人所提出98年5月4日與訴外人瑞穩環
      保工程行溫室販售合約書所載：「茲乙方（即訴外人瑞穩
      環保工程行）願向甲方購入溫室一棟，並將溫室拆除遷移
      他處。」、第1條：買賣標的物地點約定：「溫室位處霧
      峰區○○○段642之1及643地號，日昇溫室代號ZC006，面
      積共1539坪。（附溫室圖及地籍圖）」，顯見迄98年5 月
      4日止，溫室仍存在台中市霧峰區○○○段地號642之1、
      643號土地上。是上訴人上開所辯，亦不足採信。惟被上
      訴人於本院自認其於98年5月4日將溫室拆除並同意扣除2
      個月租金10萬元，但本院認租賃標的物有溫室及菇舍二部
      分，應做為互補輔助使用，不可分割，扣除之租金應為30
      萬元為適當。
    4.系爭契約書第2條約定：「租賃期限：自95年7月1日起，
      至98年6月30日止計參年。本租約期滿不續租，續租另訂
      租約。」、第3條約定：「菇舍及溫室租金：每15萬元整
      。每月菇舍及溫室租金及還款金額共計須支付23萬元整。
      每年8月開立下一年度一整年支票。以每兩個月開立一張
      即期支票（支票金額應為46萬元整）為支付方式。」、附
      款約定：「因乙方（即上訴人）另積欠甲方（即被上訴人
      ）貨款共計389萬4957元整，乙方每月應攤還8萬元整，並
      應依本合約訂定方式分期攤還。本契約終止日前貳個月，
      乙方需將剩餘積欠甲方貨款以即期支票支付（支票金額應
      為101萬4957元整）」，上訴人除於98年元月給付租金45
      萬元、98年4月16日、98年4月27日合計另交付20萬5600元
      ，為被上訴人所不爭執外，迄未提出任何證據證明自97年
      1月起至系爭契約書屆滿日即98年6月30日止，有任何給付
      租金及貨款之事實。是自97年1月起至系爭契約書屆滿日
      即98年6月30日止，合計18個月，上訴人共應給付被上訴
      人租金240萬元【計算式：150000×18＝00000000000000
      ＝0000000】、貨款245萬4957元【計算式：80000×18＋
      0000000（系爭契約書屆滿後上訴人應以即期支票支付被
      上訴人之貨物尾款）＝0000000】，惟被上訴人自認其貨
      款債權僅有244萬2957元，是上訴人合計積欠被上訴人之
      租金及貨款應為484萬2957元【計算式：0000000（租金債
      權）＋0000000（被上訴人自認之貨款債權）】，扣除上
      訴人已給付被上訴人65萬5600元【計算式：450000＋2056
      00＝655600】，上訴人尚應給付被上訴人418萬7357 元【
      計算式：00000000000000＝0000000】。
    5.上訴人另主張：倘兩造有買賣關係存在，買賣顯早於95年
      7月1日完成，被上訴人於98年6月22日始聲請核發支付命
      令，依民法第127條第8款規定，被上訴人請求權時效已消
      滅云云。經查，系爭租約固為兩造於95年7月1日簽訂，兩
      造縱因係在該期日前所為之全部買賣行為，則系爭租約簽
      訂之當下，被上訴人之全部貨款請求權無論系爭租約簽訂
      前尚未完成之時效者、系爭租約簽訂前已完成之時效者，
      均因上訴人之系爭租約承認該債務且依系爭租約附帶條款
      之約定，實際履行每月給付8萬元貨款至96年12月31日止
      ，而中斷時效之進行或拋棄時效已完成之利益，上訴人即
      不得再以時效抗辯而拒絕給付，從而上訴人主張被上訴人
      請求權時效已消滅，自屬無據。按「消滅時效，自請求權
      可行使時起算。以不行為為目的之請求權，自為行為時起
      算」、「消滅時效，因左列事由而中斷：三、起訴」、「
      左列事項，與起訴有同一效力：一、依督促程序，聲請發
      支付命令」，民法第128條、第129條第1項第3款、第2項
      第1款分別定有明文。次按最高法院93年度台上字第1341
      號、93年度台上字第1944號判決意旨：「按民法第128條
      規定，消滅時效自請求權可行使時起算，所謂請求權可行
      使時，乃指權利人得行使請求權之狀態而言。故在未定清
      償期者，債權人得隨時行使請求權，其消滅時效即應自債
      權成立時起算；若定有清償期者，則自期限屆滿時起始可
      行使，消滅時效亦應自期限屆滿時起算；清償期係於停止
      條件成就後確定時，則消滅時效即應自停止條件成就而清
      償期確定時起算，與契約已否解除無關。至債務人對於債
      權人所得請求有所爭執，尚難認債權人之請求權不得行使
      」。經查，系爭租約附帶條款約明：「因乙方（上訴人）
      另積欠甲方（被上訴人）貨款共計新台幣參佰捌拾玖萬肆
      仟玖佰伍拾柒元整，乙方每月應攤還新台幣捌萬元整，並
      應依本合約訂定方式分期攤還。本契約終止日前貳個月，
      乙方需將剩餘積欠甲方貨款以即期支票支付（支票金額應
      為壹佰零壹萬肆仟玖佰伍拾柒元整）」等語，足見兩造就
      該貨款約有「每月定期清償8萬元」、「自契約終止前2個
      月清償101萬4957元」之清償期限，從而該貨款上訴人應
      按約定之清償期限給付，揆諸上開民法第128條規定、最
      高法院判決意旨，本件被上訴人依系爭租約約定之貨款請
      求權時效起算日，關於每月定期清償8萬元部分，應自每
      一期之清償期屆至之翌日起算、契約終止前2個月即98年4
      月30日清償101萬4957元部分，應自98年5月1日起算（本
      件租約終止日為98年6月30日，故終止前2個月即98年4月
      30日），但上訴人給付每期8萬元之貨款，僅給付至96年1
      2月31日止，自97年1月1日起上訴人即未給付，故自97年1
      月1日以後未清償系爭契約書約定之貨款請求權，應從各
      該月份清償期屆至之翌日起算，惟被上訴人既已於98年6
      月22日聲請核發支付命令，請求上訴人給付貨款，為上訴
      人所不爭執，揆諸上開民法第129條規定之意旨，被上訴
      人97年1月1日以後之每月貨款請求權、終止前2個月即98
      年4月30日清償101萬4957元部分之系爭租約約定貨款請求
      權，均自98年6月22日中斷時效之進行，從而被上訴人該
      二部分之請求權時效均未滿2年，足證上訴人主張被上訴
      人貨款請求權已罹於時效消滅之主張，實不足採。
    6.上訴人於本院另辯稱：被上訴人於原審主張係依買賣關係
      請求貨款，於本院則改以系爭契約為請求權之基礎，二個
      請求權之基礎不同，訴訟標的不同，如被上訴人依買賣關
      係請求，應就有買賣之事實負舉證責任。然查被上訴人於
      原審即以系爭契約之法律關係，請求上訴人給付租金及貨
      款（見原審卷第28頁），並無上訴人所云請求權及訴訟標
      的於本院有所變更，併予敘明。
  (二)綜上所述，上訴人合計積欠被上訴人租金及貨款為484萬295
    7元，扣除已給付被上訴人65萬5600元，上訴人尚應給付被
    上訴人418萬7357元。從而，被上訴人本於系爭契約書之法
    律關係，請求上訴人給付418萬7357元，及自支付命令送達
    翌日即98年6月30日起至清償日止，按年息5％計算之利息，
    為有理由，逾此部分之請求為無理由，不應准許。就應予准
    許部分，上訴為無理由，應予駁回。就不應准許部分，上訴
    為有理由，應予廢棄改判如主文第二項所示。
五、本件事證已臻明確，兩造其餘攻擊、防禦方法及所為立證，
    與判決之結果不生影響，無庸再逐一予以論究。
六、據上論結，本件上訴為一部有理由、一部無理由，依民事訴
    訟法第449條第1項、第450條、第79條，判決如主文。
中    華    民    國   100    年    3     月    31    日
                民事第五庭    審判長法  官  李寶堂
                                    法  官  鄭金龍
                                    法  官  黃永祥
以上正本係照原本作成。
如對本判決上訴，須於收受判決送達後20日內向本院提出上訴書
狀，其未表明上訴理由者，應於提出上訴後20日內向本院提出上
訴理由書（須按他造人數附具繕本）。
上訴時應提出委任律師為訴訟代理人之委任狀。具有民事訴訟法
第466條之1第1項但書或第2項之情形為訴訟代理人者，另應附具
律師及格證書及釋明委任人與受任人有該條項所定關係之釋明文
書影本。如委任律師提起上訴者，應一併繳納上訴審裁判費。
                                    書記官  陳如慧
中    華    民    國   100    年    4     月    1     日
                                                      Ａ